【裁判字號】    90,重訴,596
【裁判日期】    901219
【裁判案由】    返還土地
【裁判全文】
臺灣臺中地方法院民事判決  九十年度重訴字第五九六號
    原      告    張思忠即祭祀公業張四金管理人
    被      告    甲○○
    訴訟代理人    乙○○
右當事人間請求返還土地事件，本院判決如左：
    主      文
被告應將坐落台中市○○區○○段第七八一地號土地上如附圖所示Ｅ部分房屋，面積
０‧０一０三三一公頃；如附圖所示Ｆ部分房屋，面積０‧００七八四四公頃拆除，
並將上開土地及如附圖所示Ａ部分土地、面積０‧一四０七七三公頃；Ｄ部分土地、
面積０‧０一三００一公頃；Ｇ部分土地、面積０‧０三七０五三公頃；Ｈ部分土地
即坐落同段第七七九地號土地、面積０‧二六七０三六公頃之土地返還原告。
訴訟費用由被告負擔。
本判決於原告以新臺幣陸佰捌拾貳萬仟元供擔保後，得假執行。但被告如於假執行
程序實施前，以新臺幣貳仟零肆拾陸萬玖仟陸佰拾肆元為原告預供擔保後，得免為
假執行。
    事      實
甲、原告方面：
一、聲明：
（一）如主文第一項所示。
（二）願供擔保請准予宣告假執行。
二、陳述：
（一）坐落台中市○○區○○段第七八一地號土地（下稱系爭第七八一號土地）及同
      段第七七九地號土地（下稱系爭第七七九號土地）係祭祀公業張四金所有，原
      告張思忠現為該祭祀公業之管理人，詎被告未經原告之同意，即擅自占用上開
      系爭土地，並於系爭第七八一號土地上如附圖所示Ｅ、Ｆ部分（面積各為０‧
      ０一０三三一公頃、０‧００七八四四公頃）搭蓋房屋使用（建物門牌號碼各
      為臺中市○○區○○路十六之五號、十六之四號），並無權占用系爭第七七九
      號土地。
（二）按所有權人對於無權占有或侵奪其所有物者得請求返還之；對於妨害其所有者
      得請求除去之，民法第七百六十七條定有明文。被告既無權占用上開系爭第七
      八一號、第七七九號土地，依首揭法律規定，原告自得本於所有權之物上請求
      權，請求被告拆除地上物，將上開土地返還原告。
（二）對被告所為抗辯之陳述：
      被告陳稱訴外人即其父陳來發前曾向訴外人張鎮澤、張鎮鞏購買系爭土地，其
      基於繼承關係，有權占有云云。惟查，債權債務之主體，以締結契約之當事人
      為準，債權人不得對債務人以外之人請求履行，本件系爭土地係原告所有，並
      非訴外人張鎮澤、張鎮鞏所有，又訴外人張鎮澤、張鎮鞏並非原告祭祀公業張
      四金之管理人，自無權處分系爭土地，其與訴外人陳來發間所定之買賣契約，
      僅存在於其兩造之間，自無拘束原告之效力，被告上揭主張前亦經本院五十年
      度判字第四二０七號判決，認定訴外人陳來發並非向土地所有權人購買，而駁
      回其所有權移轉登記之訴在案，是被告主張其依前開買賣契約，即已取得系爭
      土地之物權，係屬有權占有云云，其法律見解，容有誤會，故本件被告既無正
      當權源，而擅自占用原告所有之系爭土地，自屬無權占有，原告自得本於所有
      權請求被告除去妨害，返還上開土地。
三、證據：提出地籍圖一份、本院五十年度判字第四二０七號判決一件（均係影本）
    ，及土地登記謄本二份為證，並聲請勘驗現場及囑託台中市中興地政事務所測量
    。
乙、被告方面：
一、聲明：原告之訴及假執行之聲請均駁回，並陳明如受不利之判決，願供擔保，請
    准宣告免為假執行。
二、陳述：
（一）系爭第七八一號、第七七九號土地原為祭祀公業張四金登記為所有權，四十二
      年一月二十日登記管理人為訴外人張逢源及張火塗（即原告之父）等二人，而
      系爭二筆土地重測前分別為臺中市西屯區○○○段二二三之六號及二二三之八
      號二筆，於四十三年十一月二日因訴外人張逢源死亡，其繼承人張鎮澤及張鎮
      鞏乃將所繼承之上開系爭二筆土地之部分出賣予訴外人陳來發（即被告之父）
      ，並訂立賣渡證書，合先敘明。
（二）按不動產物權之移轉或設定應以書面為之，民法第七百六十七條定有明文。本
      件系爭土地之買賣關係訂有賣渡證書，且依賣渡證書可知，買主業已交付買賣
      價金，同時賣主亦將標的物點交買主陳來發為己業耕作，依據民法第三百四十
      五條規定買賣契約依法已生效，僅因當時系爭土地為祭祀公業張四金登記所有
      ，管理人張逢源死亡尚未辦理分割登記，繼承人張鎮澤、張鎮鞏即將系爭土地
      出賣，由訴外人陳來發買受，故訴外人陳來發已取得物權在案，當然有使用建
      造農舍之權利，且自四十二年五月二十九日接耕以來，迄今使用四十八年之久
      ，被告享有繼承權掌管祖業，與法尚無不合，故被告取得系爭土地物權，並非
      無權占有。
（三）因出賣人張鎮澤、張鎮鞏無法取得繼承祭祀公業所有土地中應有部分之分割，
      訴外人陳來發因而無法取得登記為所有權人，為表示有買賣事實之存在，僅尚
      未提供移轉資料而已，恐日後發生糾紛，即聘請祭祀公業張四金派下之繼承公
      同共有人張國珍等八名立書證明，而四十八年四月十日訴外人陳來發亦以買受
      之系爭土地耕作使用之事實，由訴外人永安里長張朝宗及鄰長陳屘核發永安里
      辦公室公章確認。
（四）原告主張出賣人張鎮澤及張鎮鞏二人並非原告祭祀公業張四金派下人，無權處
      分土地，故系爭土地之買賣契約對原告不生效力，然八十五年十二月三十日原
      告之管理人張思忠發佈祭祀公業張四金系統表，已具名第一位管理人張逢源生
      有長男張火塗、次男張鎮澤、男張鎮鞏，系合法派下人，當然具有產權在內
      ，張鎮澤、張鎮鞏將繼承張逢源之應有系爭二筆土地部分產權處分，於法尚無
      不合。
（五）綜上所述，訴外人陳來發以接耕取得系爭土地，繼以買賣關係訂立賣渡證書，
      交付全部價金後，以書面訂立交付系爭土地，並立契言明賣主應負移轉所有權
      登記之義務，因與原告尚未分割，迄今給付不能，尚難登記，嗣後亦依法取得
      占有，被告繼承占有迄今已四十八年之久，故原告提出返還土地顯無理由。
三、證據：提出土地登記謄本二份、登記祭祀公業張四金派下人名單一份、賣渡證明
    書一份、派下人證明書一份、里鄰長證明書一份及台中市私有耕地租約變更登記
    申請書一份（均係影本）為證，並聲請訊問證人張鎮澤、張鎮鞏。
    理      由
一、本件原告起訴主張：系爭第七八一號、第七七九號土地為祭祀公業張四金所有，
    原告現為該祭祀公業管理人，被告無合法權利竟占用上開系爭第七八一號、第七
    七九號土地，並於系爭第七八一號土地上如附圖所示Ｅ、Ｆ部分（面積各為０‧
    ０一０三三一公頃、０‧００七八四四公頃）搭蓋房屋使用（建物門牌號碼各為
    臺中市○○區○○路十六之五號、十六之四號），爰依民法第七百六十七條之規
    定，請求被告拆除上開房屋，並返還上開系爭占用之土地等語。被告則以：系爭
    第七八一號、第七七九號土地於四十二年一月二十日所登記之管理人為訴外人張
    逢源及張火塗（即原告之父）二人，嗣於四十三年十一月二日因訴外人張逢源死
    亡，其繼承人張鎮澤及張鎮鞏乃將所繼承之上開系爭二筆土地之部分出賣予被告
    之父即訴外人陳來發，並已交付陳來發耕作使用，故訴外人陳來發已取得系爭二
    筆土地之物權，當然有使用建造農舍之權利，又因出賣人張鎮澤、張鎮鞏無法取
    得其二人繼承系爭二筆土地之應有部分，訴外人陳來發因而無法取得登記為所有
    權人，且因訴外人張鎮澤、張鎮鞏二人為祭祀公業之派下員，當然具有產權在內
    ，訴外人張鎮澤、張鎮鞏將繼承張逢源之應有系爭二筆土地部分產權處分，於法
    尚無不合，被告既係訴外人陳來發之繼承人，已承受訴外人張鎮澤、張鎮鞏之權
    利，故被告占用系爭二筆土地即非屬無權占有，原告並無權請求被告拆除房屋及
    返還上開土地等語，資為抗辯。
二、原告主張系爭第七八一號、第七七九號土地為祭祀公業張四金所有，原告現為該
    祭祀公業管理人，且被告目前占用上開二筆土地，並於系爭第七八一號土地上如
    附圖所示Ｅ、Ｆ部分（面積各為０‧０一０三三一公頃、０‧００七八四四公頃
    ）搭蓋房屋使用（建物門牌號碼各為臺中市○○區○○路十六之五號、十六之四
    號）等事實，業據原告提出土地登記謄本二份為證，並經本院勘驗現場製有勘驗
    筆錄在卷可稽，復有臺中市中興地政事務所之土地複丈成果圖在卷足憑，且為被
    告所不爭執，自堪信為真實。
三、被告雖辯稱系爭第七八一號、第七七九號土地，已於四十三年十一月二日，由該
    祭祀公業之派下員即訴外人張鎮澤、張鎮鞏出賣予被告之父即訴外人陳來發，因
    訴外人張鎮澤、張鎮鞏二人就該祭祀公業均有產權，訴外人張鎮澤、張鎮鞏將繼
    承張逢源之應有系爭二筆土地部分加以處分，於法尚無不合，訴外人陳來發既係
    承受訴外人張鎮澤、張鎮鞏之權利，而被告復為陳來發之繼承人，故被告占用系
    爭二筆土地即屬有權占有云云，惟查：
（一）按公同共有物之處分及其他權利之行使，除其公同關係所由規定之法律或契約
      另有約定外，應得公同共有人全體之同意，非任何一人所得私擅處分（最高法
      院十九年上字第二四一八號判例參照）。查祭祀公業財產，屬於祭祀公業派下
      全體公同共有，而祭祀公業之派下權，係身分權之一種，如無特別約定，向由
      派下員之男系子孫因繼承而當然取得。派下權乃派下員對於祭祀公業所有權利
      及義務之總稱，派下員祭祀祖先之義務應不得出售或讓與。祭祀公業之財產則
      為派下全體所公同共有，並無所謂之應有部分，各公同共有人之權利及於公同
      共有物之全部，各公同共有人不得就公同共有物主張有其特定部分而擅加處分
      ，縱加以處分，對公同共有人亦不生效力。再者，關於祭祀公業，不僅為派下
      各自之利益而存在，且具有超越此利益之共同目的，即祖先之祭祀，故若欲變
      更其目的或處分公業財產，自應由派下員全體同意，而依臺灣民事習慣向為多
      數決之例，且民法所定一般遺產之繼承，於祭祀公業財產之繼承，不能為全部
      之適用，益見其性質之特殊，因而就祭祀公業之處分，亦不能準用土地法第三
      十四條之一之規定。本件系爭第七八一號、第七七九號土地既均屬祭祀公業張
      四金所有，雖於四十三年十一月二日由其派下成員張鎮澤及張鎮鞏出賣予被告
      之父陳來發，並已交付陳來發耕作使用，然依前開說明，就訴外人張鎮澤、張
      鎮鞏二人既無所謂之應有部分，則其二人對上開系爭二筆土地之處分行為，對
      其他公同共有人並不生效力；又買賣雖非處分行為，然公同共有人中之人，未
      得其他公同共有人之同意，出賣公同共有物，應認為僅對其他公同共有人不生
      效力，而在締約之當事人間非不受其拘束，準此，被告僅得以該買賣契約對抗
      訴外人張鎮澤、張鎮鞏二人，尚無據此對其他公同共有人主張有權占用系爭第
      七八一號、第七七九號土地，是以被告占用上開系爭二筆土地，仍屬無權占有
      ，殆無疑義，則被告辯稱因該祭祀公業之派下成員張鎮澤、張鎮鞏二人已將該
      二人之應有部分出售予被告之父陳來發，伊係因繼承陳來發之權利，故占用上
      開系爭二筆土地，並興建房屋，即屬有權占用云云，即委無足取。
（二）按所有權人對於無權占有或侵奪其所有物者，得請求返還之。對於妨害其所有
      權者，得請求除去之。有妨害其所有權之虞者，得請求防止之，民法第七百六
      十七條定有明文。本件被告既無正當權源在祭祀公業張四金所有上開如附圖所
      示Ｅ、Ｆ部分（面積各為０‧０一０三三一公頃、０‧００七八四四公頃）搭
      蓋房屋使用（建物門牌號碼各為臺中市○○區○○路十六之五號、十六之四號
      ），且無權占用如附圖所示Ａ部分土地（面積０‧一四０七七三公頃）、Ｄ部
      分土地（面積０‧０一三００一公頃）、Ｇ部分土地（面積０‧０三七０五三
      公頃）、Ｈ部分土地（即坐落同段第七七九地號土地，面積０‧二六七０三六
      公頃）之土地，則原告依民法第七百六十七條之規定請求被告應將上開如附圖
      所示Ｅ、Ｆ部分房屋拆除，並返還上開如附圖所示Ａ、Ｄ、Ｅ、Ｆ、Ｇ、Ｈ部
      分部分土地，即屬有據。
四、綜上所述，因被告未能舉證證明就上開系爭二筆土地確有正當之使用權源，從而
    ，原告依民法第七百六十七條之規定請求被告拆除上開房屋並返還土地，為有理
    由，應予准許。
五、兩造均陳明願供擔保，分別聲請宣告假執行或免為假執行，經核均無不合，爰各
    酌定相當之擔保金額併准許之。
六、末查，被告於九十年十二月十日所提之答辯狀，因係在本院九十年十二月五日最
    後言詞辯論終結後始提出，是該答辯狀本院無從審酌；又被告因欲證明曾與訴外
    人張鎮澤、張鎮鞏間確有買賣契約存在之事實，而聲請本院訊問證人張鎮澤、張
    鎮鞏，然該事實已為原告所不爭執，是本院亦無再予訊問證人張鎮澤、張鎮鞏二
    人之必要；另本件事證已臻明確，兩造其餘攻擊防禦方法及舉證，因與判決之基
    礎不生影響，爰不再一一論述，附此敘明。
七、據上論結，本件原告之訴為有理由，依民事訴訟法第七十八條、第三百九十條第
    二項、第三百九十二條，判決如主文。
中      華      民      國    九十      年     十二     月      十九    日
                                    臺灣臺中地方法院民事第四庭
~B法      官  王世華
右為正本係照原本作成
如對本判決上訴，須於判決送達後廿日內向本院提出上訴狀
中      華      民      國    九十      年     十二     月      十九    日
~B法院書記官


司法院資訊處製作；財團法人民間司法改革基金會備份。
